臺灣板橋地方法院民事判決　　　　　　 100年度家訴字第37號
原　　　告　甲○○
被　　　告　乙○○
上列當事人間請求債務人異議之訴事件，本院於民國100 年5 月
12日言詞辯論終結，本院判決如下：
    主  文
本院九十九年度司執字第一０三０七一號給付扶養費之強制執行
事件，就超過新台幣捌拾貳萬壹仟玖佰陸拾肆元所為之強制執行
程序應予撤銷。
原告其餘之訴駁回。
訴訟費用由被告負擔新臺幣五分之三，餘由原告負擔。
    事實及理由
一、原告起訴主張：
  （一）兩造間無婚姻關係，惟育有一名未成年子女丙○○（民國○○
    年○ 月○ 日生），經原告於97年4 月10日認領時，約定由原
    告行使親權，嗣於97年7 月1 日重新約定由被告行使親權，
    嗣原告向鈞院請求改定監護權，兩造又於97年7 月30日以97
    年度家調字第1181號調解時達成協議，約定原告按月支付被
    告子女扶養費新臺幣（下同）6,000 元，並得於每週一、三
    、五上午九時至被告住處探視子女等。協議後原告均誠實支
    付扶養費，但被告一再違反協議，多次藉口阻撓原告探視子
    女，原告見不到子女，心中悲痛，才會故意短少，以督促被
    告履行協議，不料被告竟於99年11月17日向鈞院民事執行處
    以99年度司執字第103071號聲請強制執行，查封原告名下之
    不動產。原告經此糾葛，也為免兩造關係惡化，隨即於99年
    12月10日補足所積欠之扶養費，還溢付了9,000 元，故原所
    積欠之債務業已清償而消滅。此外原告已向法院聲請改定未
    成年人監護人，目前由臺灣桃園地方法院以99年度家抗字第
    74號審理中，故被告亦不得再向原告聲請強制執行，因此提
    起本件債務人異議之訴。
  （二）又97年8 月、9 月期間，係因兩造所生之子女尚在原告家中
    ，原告因而未支付扶養費；另98年3 月、4 月期間則因原告
    在醫院照顧母親，才未支付扶養費，但於同年5 月即把款項
    補足了。另原告於收到被告寄出之存證信函時，即打電話給
    被告，但被告卻不接電話，嗣原告接受警察的建議，向法院
    聲請探視子女之強制執行，原告始能順利探視子女，此外，
    如調取98年3 月至99年2 月期間，原告之報案紀錄，即可知
    原告探視子女非常不順遂，被告常因心情不好或不接電話迴
    避原告探視子女，拒絕原告與子女同住。然現在被告卻聲請
    強制執行，查封拍賣原告所有之不動產，讓被告深感不公平
    。原告已經支付三年多期間之子女扶養費，目前並未積欠費
    用，將來之17年子女扶養費則尚未發生，故被告不應請求全
    部之扶養費；又縱認原告應一次履行，亦應扣除中間利息。
  （三）為此爰依強制執行法第14條第1 項之規定，聲明：請求撤銷
    鈞院99年度司執字第103071號之強制執行程序。
二、被告之答辯意旨：
    兩造間於臺灣桃園地方法院99年度家抗字第74號改定未成年
    子女監護人事件，已經原告於100 年1 月13日撤回抗告而確
    定，且被告自收受原告向法院聲請交付子女之強制執行通知
    後，為避免兩造各說各話，乃製作探視紀錄表，自99年1 月
    4 日起100 年2 月4 日期間，在原告或其家人探視子女後，
    即由對方簽名確定，故被告並無妨礙原告探視子女。然原告
    自協議成立後第一個月即97年8 月連續二個月未付款，嗣至
    99年12月為止，原告即有14期未付款，比例將近五成，有時
    又僅支付3 千元，原因不明，其顯然漠視扶養子女之責任。
    被告分別在原告未付款後之98年5 月18日、99年2 月8 日及
    99年10月15日寄存證信函請求原告支付子女扶養費，手段合
    乎情理。且從原告之付款情形觀之，其多次都是待被告催告
    後不得己下才支付子女扶養費用，實難看出原告有維未成年
    子女之最佳利益。被告已不願再期待原告按月支付扶養費，
    故以強制執行之方式要求原告一次給付共計1,326,000 元，
    惟原告於被告聲請強制執行後始支付之款項，被告同意予以
    扣除，不為執行。爰答辯聲明：駁回原告之訴。
三、兩造不爭執之事實：
  （一）兩造於97年7 月30日於本院以97年度家調字第1181號成立調
    解，調解內容為：「一、聲請人甲○○願自97年8 月10日起
    至未成年子女丙○○（男、○○年○ 月○日生、身分證統一編
    號：Ｚ000000000號）成年止，按月於每月10日前給付新臺幣
    陸仟元整，供作未成年子女扶養費用。給付方式為：以匯款
    方式匯入楊梅幼獅郵局相對人乙○○帳戶內（帳號另行告知
    ），如有一期不按時履行，視為全部到期。」，此有調解成
    立筆錄1 紙可參。
  （二）嗣被告於99年11月17日持前開本院97年度家調字第1181號調
    解成立筆錄為執行名義（下稱系爭執行名義），主張原告因
    有遲延給付情形，故應一次給付全額1,422,000 元，扣除迄
    至99年11月為止，原告已經支付之96,000元，尚積欠已屆期
    之扶養費72,000元，及自99年12月1 日起至117 年4 月止已
    喪失期限利益之扶養費1,224,000 元，經以1,326,000 元扶
    養費為執行金額，向本院聲請以99年度司執字第103071號就
    原告之不動產為強制執行，現業就原告所有之不動產為查封
    、鑑價等程序，執行程序尚未終結之事實，除據兩造提出本
    院民事執行處通知函文外，並經依職權調閱本院99年度司執
    第103071 號給付扶養費執行事件卷宗，核閱屬實。
  （三）又於被告99年11月17日向本院聲請前開強制執行前，原告並
    未於98年6 月起至同年12月期間、及99年1 月、2 月、9 月
    等期間按約支付扶養費，另於99年6 月、7 月、8 月、11月
    期間則均僅支付半數金額3,000 元一節，已據被告於前開強
    制執行程序中提出存摺節本為佐，且為原告所不爭執；然原
    告於被告聲請前述強制執行程序後，旋即於99年12月7 日、
    9 日共匯款87,000元、於100 年1 月4 日、2 月16日各匯款
    3,000 元，及另於100 年4 月7 日匯款6, 000元，此亦經原
    告提出匯款執據及存摺節本為證，並為被告所不否認，是自
    被告聲請強制執行之後，迄至本案言詞辯論終結前，原告另
    已支付被告扶養費用99,000元。
四、本件之爭點及法院之判斷：
    原告主張其於系爭執行名義成立後，有消滅及妨礙被告請求
    之事由，請求撤銷本院之執行程序，被告則以上揭情詞置辯
    ，是經與兩造整理及確認本件應審酌之爭點為：（一）原告可否
    以被告拒絕給予探視子女為由，而為不支付扶養費之正當事
    由？（二）本件原告可否依強制執行法第14條規定主張撤銷強制
    執行程序？（參見100 年4 月7 日言詞辯論筆錄）茲論述如
    下：
  （一）按執行名義成立後，如有消滅或妨礙債權人請求之事由發生
    ，債務人得於強制執行程序終結前，向執行法院對債權人提
    起異議之訴，強制執行法第14條第1 項前段定有明文。所謂
    消滅債權人請求之事由，係指足以使執行名義之請求權及執
    行力消滅之原因事實，如清償、提存、抵銷、免除、混同、
    債權之讓與、債務之承擔、解除條件之成就、和解契約之成
    立，或類此之情形，始足當之。至所稱妨礙債權人請求之事
    由，則係指使依執行名義所命之給付，罹於不能行使之障礙
    而言。
  （二）本件兩造於本院97年度家調字第1181號事件所成立調解協議
    ，內容略以：1.原告願自97年8 月10日起至未成年子女丙○
    ○成年止，按月於每月10日前給付6,000 元，供作未成年子
    女扶養費用。給付方式為：以匯款方式匯入楊梅幼獅郵局被
    告帳戶內，如有一期不按時履行，視為全部到期。2.於不影
    響未成年子女課業及生活作息情形下，原告及其父母親，得
    於每週之星期一、三、五之上午九時起，至相對人住處探視
    未成年子女。3.於不影響未成年子女課業及生活作息情形下
    ，原告得以電話、電子郵件或電腦視訊與未成年子女聯絡。
    4.兩造若有變更地址或電話應互為通知等語，此有該調解成
    立筆錄1 份可參。又上述兩造所成立之調解，係就原告對於
    未成年子女丙○○扶養費及探視權之行使所為約定，即調解
    之內容乃基於身分關係而來，事涉公益，其性質與一般財產
    契約有別，原告為履行父母對未成年子女之扶養義務而同意
    給付生活費，給付之對象乃未成年子女，被告僅係代為受領
    ，此與兩造間就子女探視權行使方式之約定，二者間並無對
    待給付關係存在，自無適用民法第264 條所定同時履行抗辯
    權之餘地，原告自不得以被告未履行子女探視約定為由拒絕
    給付生活費。申言之，本件縱認被告有違反調解成立筆錄所
    載交付子女、給予原告探視之內容，亦僅為原告是否另持該
    調解筆錄聲請交付子女強制執行之問題，惟兩造既經約定原
    告應於每月10日前將子女扶養費6,000 元匯入被告在楊梅幼
    獅郵局之帳戶內，原告即應依約為之，猶不得以此為由拒絕
    給付。
  （三）次按給付有確定期限者，債務人自期限屆滿時起，負遲延責
    任，民法第229 條第1 項定有明文。查本件系爭執行名義業
    已載明：被告應按月於每月10日前交付被告6,000 元，如有
    遲誤一期履行者，其後之期間視為亦已到期等語，已於前述
    。是依上開執行名義所示，原告即負有於每月10日給付上揭
    扶養費之義務，且其之給付乃有確定之期限即每月10日前，
    要無疑義。然於被告向本院聲請強制執行前，原告於98年6
    月起至同年12月之期間、及99年1 月、2 月、9 月之期間未
    按期支付扶養費，另於99年6 月、7 月、8 月、11月等期間
    則均僅支付半數金額3,000 元一節，乃兩造所不否認之事實
    ，此亦經論述如上，則依前揭法文說明，原告至遲於99年6
    月11日起即應負給付遲延責任灼然。從而被告依據兩造調解
    內容之約定，主張原告已喪失期限利益，全部債務視為到期
    ，被告得依調解筆錄之約定請求原告清償已屆期而未履行之
    扶養費，及一次給付將來之所有扶養費，核屬有據，其以該
    調解成立筆錄為執行名義，聲請對原告之財產為強制執行，
    亦於法相合，且此不因原告於被告聲請強制執行後另將已屆
    期之扶養費補足而有影響。且按所謂誠實信用之原則，係在
    具體的權利義務之關係，依正義公平之方法，確定並實現權
    利之內容，避免當事人間犧牲他方利益以圖利自己，自應以
    權利人及義務人雙方利益為衡量依據，並應考察權利義務之
    社會上作用，於具體事實妥善運用之方法（最高法院86年度
    台再字第64號判決意旨參照）。系爭執行名義即本院97年度
    家調字第1181號調解成立筆錄第一項有關「如有一期不按時
    履行，視為全部到期」之記載，乃為非訟事件法第127 條第
    2 項後段所明定。揆其意旨無非為保障未成年子女之扶養費
    能確實獲得充分保障，藉以使未成年子女於成長階段能獲得
    妥善照護，因而使對於分期給付扶養費用，如有遲誤一期履
    行者，即發生其後期間視為亦已到期之法律效果。至於該法
    律效果之發生，亦無以有發生損害為其要件，此觀前揭法文
    自明。本件原告既已遲誤一期履行，依前揭說明，即應發生
    其後期間視為亦已到期之法律效果，被告依此聲請強制執行
    ，乃屬權利之正當行使，核無違反誠實信用原則或具權利濫
    用之情形。原告主張其上開遲誤給付，未對未成年子女或被
    告造成實質損害，而認被告請求全部扶養費，並非公平等語
    ，亦無可採。
  （四）惟於原告於98年6 月因遲延給付而發生其後期間視為亦已到
    期之效果後，迄至被告於99年11月向本院聲請強制執行時止
    ，其又再支付36,000元（即99年3 月、4 月、5 月、10月各
    給付6,000 元、99年6 月、7 月、8 月、11月各支付3,000
    元），另於被告聲請強制執行後，其復又先後於99年12月7
    日、9 日匯款87,000元、於100 年1 月4 日、2 月16日各匯
    款3,000 元，及於100 年4 月7 日匯款6,000 元，即自被告
    聲請強制執行後，迄至本案言詞辯論終結之前，原告另已清
    償給付部分扶養費用99,000元乙情，有如前述兩造不爭執事
    實所載，則原告於執行名義成立後既尚有前載之一部分清償
    事實，原告此部分就未成年子女扶養費之清償，自有消滅被
    告該部分請求之事由。再按父母對於未成年之子女，有保護
    及教養之權利義務，其扶養之程度，應按受扶養權利者之需
    要與負扶養義務者之經濟能力及身分定之，此項扶養費之支
    出，依通常情形，固係依時日之經過而漸次給付，惟依此方
    式給付如有窒礙難行而不足以保障受扶養權利者之需要時，
    受扶養權利者得請求為一次給付。法院如命為一次給付，應
    依霍夫曼式計算法按週年利率5%扣除中間利息（最高法院89
    年度台上字第1223號裁判意旨參照）。本件原告既自98年6
    月起未依系爭執行名義所示之確定期限而為給付扶養費，而
    開始負遲延給付責任，並發生其後期間視為亦已到期之法律
    效果，有如前述。依前揭說明，被告請求一次給付時，自應
    依霍夫曼式計算法按週年利率5%扣除中間利息。執此，自98
    年6 月起至子女丙○○成年止（○○○年○月○○日為止），共
    計有226 個月，依霍夫曼式計算法以每月6,000 元按前揭月
    數扣除中間利息，其一次給付金額乃為956,964 元【採月別
    5/12% 複式霍夫曼計算法（第一個月不扣除中間利息），其
    計算式為：[6000*159.0000 0000 （此為應受扶養226 月之
    霍夫曼係數）]=956964（小數點以下四捨五入）】。從而原
    告自98年6 月因遲延給付而發生其後期間視為已到期之效果
    後，其依系爭執行名義應交付予被告代為管理之應給付未成
    年子女丙○○扶養費用，於扣除中間利息及其後已經一部清
    償之金額後，共計為821,964 元【計算式：956,964-36,000
    -99,000 ＝821,964 】。因此被告依系爭執行名義得對原告
    聲請強制執行之金額，應僅為821,964 元，要屬當然，然其
    於系爭強制執行事件中聲請執行金額為1,326,000 元，此據
    本院調閱上開執行卷宗查核屬實，是被告於請求執行金額逾
    821,964 元部分，自嫌無據。
五、綜上所述，原告自98年6 月起即因遲誤給付扶養費，致其後
    之期間視為亦已到期，被告以此為由向本院聲請強制執行，
    自無不合。惟依前開最高法院裁判意旨所示，法院命為一次
    給付，應依霍夫曼式計算法按週年利率5%扣除中間利息，另
    原告自遲延後復已部分清償，自有消滅被告該部分請求之事
    由，是於上開範圍內自不得予以強制執行，至其餘執行金額
    821,964 元部分，原告並未舉證證明有何消滅或妨礙被告請
    求之事由發生，其請求撤銷該部分之強制執行程序，即無理
    由。從而，原告請求撤銷本院99年度司執字第103071號給付
    扶養費強制執行事件所為之強制執行程序，就超過821,964
    元之部分，為有理由，應予准許，逾此部分之請求，洵非正
    當，應予駁回。
六、本件判決之基礎已臻明確，兩造其餘攻擊方法及舉證，核與
    判決結果無影響，爰不一一論述，附此敘明。
七、裁判費負擔之依據：民事訴訟法第79條。
中　　華　　民　　國　 100　　年　　5 　　月　　27　　日
　　　　　　　　　　　家事法庭  法　官　邱景芬
以上正本係照原本作成。
如對本判決上訴，須於判決送達後20日之不變期間內，向本院提
出上訴狀。如委任律師提起上訴者，應一併繳納上訴審裁判費。
中　　華　　民　　國　 100　　年　　5 　　月　　27　　日
　　　　　　　　　　　　　　　  書記官　高小婷

??

??

??

??




7


